最高法院民事判決　　　　　　九十六年度台上字第一八九０號
上　訴　人　友聯產物保險股份有限公司
法定代理人　乙○○
訴訟代理人　陳彥希律師
複 代理 人　盛美元律師
被 上訴 人　僑泰興企業股份有限公司
法定代理人　甲○○
訴訟代理人　古嘉諄律師
　　　　　　郭宏義律師
上列當事人間請求給付保險金事件，上訴人對於中華民國九十六
年一月二十四日台灣高等法院第二審判決（九十五年度保險上字
第二四號），提起上訴，本院判決如下：
    主  文
上訴駁回。
第三審訴訟費用由上訴人負擔。
    理  由
本件被上訴人主張：伊於民國八十九年十月三十一日與上訴人締
結以佩芳大樓即台北市○○路○段二○六號全棟（包括地上二十
樓與地下一、二樓，下稱佩芳大樓）之建築物及升降機為保險標
的物之商業火災保險並附加颱風洪水險之保險契約（下稱系爭保
險契約），保險金額新台幣（下同）五億元，保險期間自八十九
年十一月一日中午十二時起至九十年十一月一日中午十二時止共
計十二個月。嗣因九十年九月十七日發生納莉颱風造成水災（下
稱系爭水災），佩芳大樓之地下室及地上一樓全部遭洪水淹沒，
致佩芳大樓內七部升降機中第四號貨梯（下稱系爭貨梯）與第六
號客梯（與系爭貨梯下合稱系爭電梯）之內部機具、儀控設備全
部損害。佩芳大樓地下室B1、B2電梯間、一樓玄關天花板，B1中
控室，中央監控系統等設施（下合稱系爭設施），亦因而受損，
已發生保險事故。伊就保險標的物之受損，已與承攬廠商訂立重
建及置換契約，且承攬人業已進場施作，依系爭保險契約重置成
本條款約定，上訴人應理賠依重置費用之保險金。其中，系爭電
梯以重置費用扣除自負額後，得向上訴人請求保險金二千零九萬
七千元。至系爭設施之損失部分，以重置工程費扣除自負額後，
得向上訴人請求保險金一千一百九十八萬零五百零四元。爰求為
命上訴人給付三千二百零七萬七千五百零四元本息之判決。
上訴人則以：系爭電梯之損害範圍及其損害之態樣，前經台灣台
北地方法院（下稱台北地院）九十二年度聲字第二三九三號保全
證據裁定（下稱保全證據事件）由鑑定人台北市機器商業同業公
會（下稱機器同業公會）認為系爭電梯機房設置於佩芳大樓頂樓
，未遭滯水，不致有受損之虞，且系爭電梯之軌道亦無受損之可
能。是系爭電梯之受損範圍，未達全損狀態，伊無須以全面更新
之方式理賠。至中國菱電股份有限公司（下稱中菱公司）出具之
估價單（下稱系爭中菱公司函文），及中菱公司所為之鑑定報告
（下稱中菱公司鑑定報告），因涉及中菱公司之切身利益，不足
採信。又系爭設施部分，非屬系爭保險契約之保險標的範圍。況
被上訴人係於系爭水災發生近二年後，始於九十二年九月八日以
函（下稱系爭設施理賠函文）要求理賠，顯見系爭設施非因系爭
水災而受損害。被上訴人已逾系爭保險契約約定之三十日通知義
務，應屬失權。此外，依系爭保險契約約定，伊就系爭保險金之
給付義務，應於被上訴人檢齊文件、證據及賠償金額，經兩造確
認後十五日內賠付。乃被上訴人就受損範圍及損害之態樣，迄未
檢齊文件、證據，且未經兩造確認，伊自無遲延可言等語，資為
抗辯。
原審審理結果，以：查中菱公司為系爭電梯原製造廠商即日本國
三菱公司（下稱三菱公司）之臺灣總代理，更為系爭電梯之維修
、保固廠商，對於系爭電梯之安全性、保養維護、如何回復原狀
、更換材料之取得及其規格、品質、可靠性、所需費用等等，應
屬知之最稔。且系爭電梯之材料、資訊之取得及訂製等，常涉及
特殊技術之取得及專利權、營業秘密、代理權等相關問題，除三
菱公司之臺灣總代理中菱公司外，吾國境內其他機關、公司法人
，實難具有取得三菱公司原廠零件、承攬、修繕、保固之實際能
力。且被上訴人為進行系爭電梯之重置工作，於中菱公司進行鑑
定前，即與中菱公司簽署升降設備買賣安裝合約，則無論中菱公
司鑑定結果如何，均不影響被上訴人與中菱公司上開合約之權利
義務。上訴人對該鑑定人亦已一再於第一審及原審提出書狀進行
攻防。反之機器同業公會鑑定報告，僅有鑑定結果但無鑑定理由
。於第一審就相關問題再請其說明、鑑定時，其竟函覆：依機器
同業公會鑑定報告為原則，建議其他事項宜委由升降機設備檢查
師公會鑑定或鑑價等情云云，有機器同業公會覆函可稽。查機器
同業公會於系爭電梯受系爭水災損害逾二年後，始於九十二年九
月二十六日至現場勘驗，且僅以目測方式調查系爭電梯受損程度
及受損項目，並未就系爭電梯為實質之檢修調查等情以觀，益見
機器同業公會鑑定報告，其專業程度及就系爭電梯之受損判斷之
適切性，應低於中菱公司鑑定報告。故系爭電梯確因納莉颱風之
系爭水災受有損害，其損害範圍及態樣，應以中菱公司鑑定報告
為據，機器同業公會鑑定報告尚非可採。次查兩造曾於九十一年
七月十五日在臺北市議會民眾服務中心，就系爭電梯之損害進行
協調（下稱市議會協調會），協調結論第二點為：二部損害電梯
及七部電梯坑底由中菱公司全責重置或修復。上訴人於接獲市議
會協調會議記錄後，並未表示任何異議。又上訴人委任之英商麥
理倫國際公證有限公司台灣分公司（下稱麥理倫公司）曾於九十
三年七月十九日，即與中菱公司聯繫確認系爭電梯受損情形，表
示：該二部泡水嚴重之電梯面臨無料可修之窘境，該公司尊重並
理解此一事實，並請求中菱公司基於與業主長期配合之情，向日
本原廠進行議價等節，足證兩造就中菱公司進行損害項目及程度
之鑑定、以決定系爭電梯是否應重置或修復，上訴人並同意賠付
等情，應有合意。復查系爭保險契約附加颱風及洪水保險條款第
一條約定：友聯公司對於保險標的物在本附加險有效期間內直接
因颱風或洪水所致保險標的物之損失，依本保險契約之約定，負
賠償責任。又保險人（即上訴人）理賠之範圍，依商業火災保單
特別約定第一條約定：本保險契約之保險金額係以重置成本為基
礎，折舊因素一律不予考慮。所謂重置成本，依重置成本條款第
一條約定，係指修復、重建或置換與該標的物，同一地點之建築
物或裝修，或同一廠牌、型式、規格、性能或相類似機具之新品
成本，均不考慮折舊因素。又重置成本條款第三條約定：有關財
物之毀損滅失、被保險人應儘速加以妥善修復、重建或置換，上
訴人始得依照本條款負擔賠償責任。被上訴人就系爭電梯之水損
，已與承攬廠商中菱公司訂立重建契約，且中菱公司業已進場施
作。又依麥理倫公司出具之第一號公證報告敘及：佩芳大樓七部
電梯受損，其中二部電梯之車廂及控制盤因嚴重受損而須予以重
置，其餘五部電梯因僅有坑底緩衝器及其他零件受損，故僅須修
復即可；包括二部需要重新置換之電梯以及五部可修復之電梯等
節。參諸中菱公司鑑定報告，足知系爭電梯如經修復，機坑及機
械設備之功能，僅能復原至百分之七十至百分之八十程度，升降
機之電氣設備因受水漬水氣及系統連帶影響，除非全部更新，否
則維修後仍極不穩定，僅能復原至百分之三十程度。簡言之，系
爭電梯若以修復方式進行，顯然未能回復系爭水災前使用之狀況
。況系爭電梯之修繕費用甚高，與更換新機之費用相較，相差無
幾，顯見系爭電梯受損部份之價值比例極高，依訂立系爭保險契
約之契約目的、重置成本條款約定之精神，尤應認系爭電梯已達
全損程度，始符兩造訂約之真意及公平原則。系爭電梯係由客戶
選定樣式後排單生產，故拆除組件對於他件未必適用，回收再利
用之機會不大，系爭電梯拆除機件均以廢棄物處理，無法考量產
生之折舊或殘值等節，亦據中菱公司鑑定報告敘述甚詳。基此，
系爭電梯於系爭水災受損後，整體已達全損之程度，則上訴人即
應給付系爭電梯重置新品之全部費用，而不考慮折舊及殘值因素
，但依系爭保險契約附加颱風及洪水保險條款第三條約定，被上
訴人自負額為賠償額之百分之十。另外，依重置成本條款第五條
約定：上訴人之賠償金額，就下列各項金額較低者為據：１、以
毀損或滅失保險標的物之保險金額。２、回復至發生事故前同一
地點同一使用性質之該保險標的重置成本。３、修復、重建或置
換該毀損或滅失保險標的物之實際所需金額。是被上訴人主張：
依中菱公司鑑定報告，選擇系爭電梯同一廠牌全部更新等情，應
符合重置成本條款第五條之約定。又系爭保險契約第二十七條約
定：上訴人賠償之給付期限，應於被保險人或其他有保險賠償請
求權之人檢齊文件、證據及賠償金額經雙方確認後十五天內為賠
付。若因可歸責於上訴人之事由而遲延者，當自賠償金額確認之
日起加給利息等節。可知上揭約定係除須具備保險法第三十四條
規定之要件外，尚須俟上訴人確認賠償金額後，始得請求上訴人
支付保險金。且縱有可歸責於上訴人事由而遲延者，亦須自上訴
人確認賠償金額之日起始加給利息。顯悖於保險法第三十四條為
保護被保險人利益規定之意旨，依保險法第五十四條之一第一款
、第二款規定之精神，應認系爭保險契約第二十七條關於賠償金
額須經雙方確認後之約定，應屬無效，亦即上訴人是否應負遲延
給付保險金之責任，不應以賠償金額是否經雙方確認後為判斷為
準。按系爭水災致系爭保險契約之保險事故發生後，上訴人業派
遣大華公司分別於九十年九月十九日、九十年九月三十日，至佩
芳大樓現場進行勘查及損失清點工作；被上訴人提出多次索賠，
並歷經市議會召集協調會，麥理倫公司致函及提出第一號公證報
告。被上訴人主張：上訴人於伊提出索賠之請求後，遲遲不願理
賠保險金等詞，應係實情，堪予採信。因此，上訴人就釐清其抗
辯不可採所延滯之時間，由其負擔遲延責任，要無不公。且依市
議會協調會結論、系爭中菱公司函文、中菱公司估價單等文件以
觀，上訴人應能判斷系爭電梯係屬全損，而非分損，令上訴人負
遲延責任，方符契約誠信，而杜保險公司藉端不願給付保險金之
弊。因此，被上訴人於九十一年九月二十日提出具體之損害金額
及證據文件，上訴人空言爭執，拒不給付，衡諸兩造就系爭電梯
之理賠事宜，已有長時間之往來交涉等情以觀，顯見係屬可歸責
於上訴人之事由，致未於被上訴人通知後十五日為給付，依保險
法第三十四條規定、系爭保險契約第二十七條約定（除上開無效
約定部分外），上訴人應自九十一年十月六日起給付年利一分之
遲延利息。再查系爭保險契約之保險標的物，應包括裝設於佩芳
大樓地下室之一切設備，至於水電、消防、電機設備，應僅為例
示之約定。系爭設施位於佩芳大樓地下室B1、B2及一樓，自屬於
上訴人就系爭保險契約之承保範圍。由被上訴人提供予上訴人所
委託之麥理倫公司收受之照片，及被上訴人於系爭水災後，於九
十年十月八日、同年十一月二十一日，多次發函予上訴人公司告
知受損範圍包括地下一、二樓全部設施設備及大門等設備，並麥
理倫公司所提之第一號公證報告，足徵系爭設施確因系爭水災而
全損，且為上訴人所知悉。而保險事故發生後，要保人、被保險
人或受益人提供資料或告知義務存在之理由，無非使保險人得正
確估計損害範圍及確定事故發生原因，或掌握時間保護其法益，
其性質評價應與保險事故發生通知義務同。是故，保險人於要保
人、被保險人或受益人未依約定期限提供或告知有關資料時，不
得解除契約或主張不負保險賠償責任。因此，縱系爭保險契約第
二十四條係屬失權規定，亦當認為不生效力，遑論系爭保險契約
第二十一條未有失權之約定，僅賦予保險人得對要保人、被保險
人或受益人主張損害賠償。然查被上訴人早於九十年九月十八日
即通知上訴人進行會勘，且上訴人已知系爭設施因泡水而嚴重受
損，並因上訴人未予回應，被上訴人於九十二年九月八日檢具證
明文件要求給付保險金，益證被上訴人關於系爭設施部分之理賠
手續，雖未依系爭保險契約第二十七條之約定進行，但該約定之
目的已達，上訴人亦未抗辯因此受有損害並舉證以實其說，自不
能僅以被上訴人違反系爭保險契約第二十七條約定，即認其喪失
就系爭設施請求保險金之權利。系爭設施上述四項工程費合計一
千三百三十一萬一千六百七十一元，業經石鉅設計工程股份有限
公司、剋盜國際科技股份有限公司進場施作，上開金額依據系爭
保險契約附加颱風及洪水保險條款第三條第一項約定，被上訴人
扣除自負額百分之十後，得向上訴人請求支付一千一百九十八萬
零五百零四元及自九十二年九月二十四日起算之遲延利息。綜上
所述，被上訴人本於系爭保險契約之法律關係，請求上訴人給付
保險金三千二百零七萬七千五百零四元本息為有理由，應予准許
等詞，為其心證所由得。爰維持第一審就二千零九萬七千元所為
被上訴人勝訴之判決駁回上訴人之上訴，並命上訴人就上開金額
給付自九十一年十月六日起算按年息百分之十計算之利息及再給
付被上訴人一千一百九十八萬零五百零四元本息之判決，經核於
法洵無違誤。上訴論旨，就原審取捨證據、認定事實及解釋契約
之職權行使，指摘原判決不當，求予廢棄，非有理由。
據上論結，本件上訴為無理由。依民事訴訟法第四百八十一條、
第四百四十九條第一項、第七十八條，判決如主文。
中　　華　　民　　國　九十六　年　　八　　月  二十三  日
                      最高法院民事第六庭
                          審判長法官  許　朝　雄
                                法官  鄭　玉　山
                                法官  吳　麗　女
                                法官  袁　靜　文
                                法官  黃　秀　得
      本件正本證明與原本無異
                                      書  記  官
中　　華　　民　　國　九十六　年　　九　　月    五    日
                                                    m
